【裁判字號】    94,訴,826
【裁判日期】    950727
【裁判案由】    綜合所得稅
【裁判全文】
臺北高等行政法院判決
                                     94年度訴字第00826號
                              .
原      告  甲○○
訴訟代理人  乙○○
被      告  財政部臺北市國稅局
代  表  人  張盛和（局長）住同上
訴訟代理人  丙○○
            丁○○
上列當事人間因綜合所得稅事件，原告不服財政部中華民國94年
3月8日台財訴字第09300519100號訴願決定，提起行政訴訟。本
院判決如下：
    主  文
原告之訴駁回。
訴訟費用由原告負擔。
    事  實
一、事實概要：
    原告民國（下同）87年度綜合所得稅結算申報案，經被告初
    查核定綜合所得總額為新台幣（下同）4,364,258元，淨額
    為 3,864,925 元。惟嗣因查獲原告漏報 87 年間源自陳謙
    吉之利息所得計 1,008,780 元（下稱系爭所得），乃再核
    定應補徵稅額302,982 元，並按所漏稅額有無扣繳憑單分別
    科處0.2 倍及0.5 倍罰鍰（計算式：302,982 × (1,161
     × 0.2 ＋ 1,008,78 0 × 0.5) ÷ 1,009,941 ＝ 151,30
    0 元，計至百元整）。原告不服，主張該利息乃訴外人陳謙
    吉所虛報，其本人未取得該利息，亦未取得扣繳憑單等情，
    申經復查未獲變更，提起訴願亦遭訴願決定駁回，遂提起本
    件行政訴訟。
二、兩造聲明：
  (一)原告聲明：
    1.訴願決定及原處分均撤銷。
    2.訴訟費用由被告負擔。
  (二)被告聲明：
    1.駁回原告之訴。
    2.訴訟費用由原告負擔。
三、兩造之爭點：原告 87 年間有無自訴外人陳謙吉就取得利息
    所得1,008,780元？
  (一)原告主張：
    1.按「行政官署若對於人民有所處罰，必須確實證明其違法
      之事實，倘不能確實證明其違法事實之存在，其處罰即不
      能認為合法」及「違章稅案件之審理，應從證據認定事實
      存在為必要條件，不得以猜度臆測或不能肯定之證據為課
      稅之惟一依據。」分別為行政法院39年判字第2號判例及
      財政部48年合財發字第08416號令所明示。另按「納稅為
      人民應盡之義務。惟查所得稅之徵收，以已實現之所得為
      限，不包括可能所得在內，尚未受債之利息，係債權之一
      種，不能認為所得稅法第14條第4類之來源所得，自不得
      課徵所得稅，否則債權人於未曾受領利息之前，先有繳納
      所得稅之義務，稅法本旨，當非如是。」復為前行政法院
      61 年度判字第335號判例所載。
    2.本案被告僅憑匯豐證券股份有限公司（下稱匯豐證券公司
      ）負責人陳謙吉虛設帳冊逕課原告漏報綜合所得稅之責，
      實嫌率斷。至其重要關鍵所在，即原告是否確有收受利息
      1,008,780元一事，則未見其提出有效證據加以論述，是
      被告核定純屬臆測之錯誤推論，核課原告漏報綜合所得稅
      之責，至為明顯。揆諸上揭例示，實已嚴重違反證據法則
      ，訴願決定未審度及此，遞予維持，亦嫌疏略。
    3.原告原為匯豐證券公司之長期客戶，與該公司負責人陳謙
      吉熟悉，為便於股票買賣，乃將資金交由公司代為處理，
      不料陳謙吉竟自70年間起於匯豐證券公司設立私人帳務部
      門，以匯豐證券公司管理部（一）為名義，經營收受存款
      業務及對外私人借款，吸收資金並加以侵占，從事丙種墊
      款業務等情實為陳謙吉之違法行為，其匯豐證券公司內部
      作業乃原告所不知，故原告提供資金予匯豐證券公司為原
      告與公司間之行為，先予敘明。
    4.本件被告之所以補徵原告利息所得稅一節，係根據台灣台
      北地方法院刑事判決（91年度訴字第105號）、法務部調
      查局臺北市調查處所查獲陳謙吉虛報納稅義務人名單利息
      計算與資金往來統計表以及臺北市調處郭俊麟調查筆錄等
      文件而來。而上列文件既係偽造、虛報，不能作為認定真
      實之基礎。況郭俊麟之調查筆錄未知向何人所作之調查，
      因郭俊麟從未向原告作任何查訪，亦未制作訪談筆錄簽名
      、蓋章，自不具證據力。又本件類似之被害人相信不計其
      數，不僅原告而已。法院可就同案類似被害人傳訊，應可
      更為明瞭。再者，被告及訴願機關對陳謙吉付與原告之利
      息係以現金、票據或匯款方式支付，亦無片紙隻字的論述
      ，顯非適法。
    5.退步言之，即便郭俊麟之證詞有證據利可言，其於90年10
      月17日台北市調處僅係證稱系爭利息均按時計算，如金主
      要支領利息，則從陳謙吉個人資金以現金支付，如不支領
      利息，則另開立新的錢條交予金主留存，且該項利息支出
      係分散登記在陳謙吉個人之日記帳中。再查，從被告提出
      陳謙吉帳冊影印資料觀之，陳謙吉支付原告之利息有部份
      「現金」，而大部份為「錢條」。又「錢條」應係利息再
      轉入本金之憑證，如是則原告之本金自應有增加情形，但
      就被告提出之資料顯然無法看出原告本金之增減，況被告
      提出之帳冊完全為陳謙吉內部所為，原告自無法得知其真
      偽，且原告數年來未曾取自陳謙吉任何利息外，本金亦全
      部被其侵吞，損失嚴重。今被告在尚未清查清楚前即據陳
      謙吉帳冊之記載追繳原告利息所得稅及罰鍰實非有理。
    6.原告相同案情之88年度案件，經鈞院判決將原處分撤銷後
      ，被告已放棄上訴而為確定案件，謹請鈞院酌參。
    7.綜上所述，被告及訴願機關之決定顯然依法無據，請判決
      如起訴之聲明。
  (二)被告主張：
    1.按「個人之綜合所得總額，以其全年左列各類所得合併計
      算之... 第4類︰利息所得︰凡公債、公司債、金融債券
      、各種短期票券、存款及其他貸出款項利息之所得︰一、
      公債包括各級政府發行之債票、庫券、證券及憑券。二、
      有獎儲蓄之中獎獎金，超過儲蓄額部分，視為存款利息所
      得。三、短期票券指1年以內到期之國庫券、可轉讓之銀
      行定期存單、銀行承兌匯票、商業本票及其他經財政部核
      准之短期債務憑證。... 」為行為時所得稅法第14條第1
      項第4類所明定。另關於罰鍰部分，按「納稅義務人應於
      每年2月20日起至3月底日止，填具結算申報書，向該管稽
      徵機關，申報其上一年度內構成綜合所得總額或營利事業
      收入總額之項目及數額，以及有關減免、扣除之事實，並
      應依其全年應納稅額減除暫繳稅額、尚未抵繳之扣繳稅額
      及可扣抵稅額，計算其應納之結算稅額，於申報前自行繳
      納。」「納稅義務人已依本法規定自行辦理結算申報，但
      對依本法規定應申報課稅之所得額有漏報或短報情事者，
      處以所漏稅額2倍以下之罰鍰。」分別為行為時所得稅法
      第71條第1項及第110條第1項所明定。次按「一、短漏報
      所得屬已填報扣免繳憑單及緩課股票轉讓所得申報憑單之
      所得，且無第3項情形者，處所漏稅額0.2倍。二、短漏報
      所得非屬已填報扣免繳憑單及緩課股票轉讓所得申報憑單
      之所得，且無第3項情形者，處所漏稅額0.5倍。」復為財
      政部86年8月16日修正公布之稅務違章案件裁罰金額或倍
      數參考表所規定。
    2.本件原告於辦理87年度綜合所得稅結算申報時，短漏報其
      本人取自陳謙吉之利息所得計1,008,780元，案經臺北市
      調處查獲，通報被告依法補徵當年度之綜合所得稅302,98
      2元。本件案外人陳謙吉等人利用經營匯豐證券公司業務
      之便，藉匯豐證券公司名義，透過該公司管理部人員，以
      「錢條」（係匯豐證券公司內帳部門以該公司名義收受款
      項所開具之債權憑證，其上並載明所存金額與利率）、「
      帳上存款」（係以匯豐證券公司名義向該公司客戶以保管
      存摺、印章方式，並約定利率等條件而借得款項）等方式
      ，向原告等之不特定多數人收受款項、吸收資金，並給付
      出借款項者之融資利息，案經法務部調查局臺北市調查處
      （以下簡稱臺北市調處）查獲上開違反銀行法、證券交易
      法及逃漏稅捐等不法情事，乃移由臺灣台北地方法院檢察
      署偵查並提起公訴，訴經臺灣台北地方法院91年度訴字第
      105號刑事判決，依實質審查結果，認定上開罪證之構成
      要件事實俱與檢調查緝及起訴之事實相符；次依前揭刑事
      判決，犯罪事實所載，陳炳林君、陳謙吉君及陳施雙玉君
      等人以每10,000元每日3元之利息（日利率萬分之三），
      向判決附表所列之不特定多數人（已清償解約客戶不在附
      表內，故實際客戶超過附表所列數目）借款，又匯豐證券
      公司財務部副理郭俊麟君90年10月17日於臺北市調處之調
      查筆錄中稱，系爭利息均按時計算，如金主要支領利息，
      則從陳謙吉君個人資金以現金支付，如不支領利息，則另
      開立新的錢條交予金主留存，且該項利息支出係分散登記
      在陳謙吉君個人之日記帳中，足證系爭日記帳載內容確為
      真實，此有原卷所附各該檢調機關之相關文件及該法院判
      決書影本可按，依證據共通原則，原告涉及逃漏稅捐之相
      關事證，自得援為本件課稅處分之構成要件事實，合先陳
      明；至於向不特定之個人借款、吸收資金或運用投資人買
      賣股票賸餘款項，所支付之利息，所得人漏未合併申報綜
      合所得稅，涉及逃漏稅部分，經臺北市調處移送被告據以
      歸課利息所得。
    3.原告訴稱並無該項利息所得，主張因曾委由陳謙吉買賣股
      票，亦存有現金，但從未向匯豐證券公司或陳謙吉收取任
      何利息亦未取得扣繳憑單，前開利息所得乃陳謙吉所虛報
      等情。本件原告貸與陳謙吉款項以「帳上存款」、「錢條
      」方式吸收資金模式。原告87年間取自陳謙吉借款案利息
      所得1,008,780元，有臺灣臺北地方法院刑事91年度訴字
      第105號判決、臺北市調處93年2月2日肆字第09343405480
      號相關納稅義務人名單、利息計算與資金往來統計表、臺
      北市調處90年10月17日郭俊麟調查筆錄及本局審查三科92
      年1月22日查緝案件調查報告書等相關證明文件附案可稽
      。是原告既有系爭所得，而未依所得稅法第71條規定將該
      利息所得併計辦理申報或依稅捐稽徵法第48條之1規定自
      動補辦申報及補繳稅款，被告依法補徵其該年度之綜合所
      得稅302,982元，尚無不合。
    4.且本案經借調相關原始日記帳查核結果，原告與陳謙吉君
      等人87年度借貸資金往來及核計利息情形，均逐筆詳載於
      帳冊中，經被告逐筆重新核計結果，其87年度利息所得計
      1,149,180元，惟被告原依臺北市調處通報整理之逃漏稅
      金額統計表所核定之利息所得僅1,008,780元，核其誤差
      乃因臺北市調處原查時漏列87年4月14日核計之利息
      140,400元所致，故被告所為原處分已屬對原告有利。參
      據上開事證以觀，原告徒言主張無系爭利息所得，即無足
      採，從而被告原處分依據上開事實，核定原告當年度取有
      系爭利息所得，依法補徵其87年度之綜合所得稅並裁處罰
      鍰，揆諸首揭規定，尚無不合。
    5.本件原告於辦理87年度綜合所得稅結算申報時，漏報其本
      人利息及其他所得，被告除發單補徵稅額302,982元外，
      並依所得稅法第110條第1項規定，按漏稅額302, 982元分
      別依其有無扣免繳憑單處以0.2倍及0.5倍罰鍰151,300元
      【計算式：302,982×（1,161×0.2＋1,008,780×0.5）
      /1,009, 941=151,300，計至百元止】。本案違章事證明
      確。原告既有所得而未依規定申報，縱非故意，仍難卸免
      其過失漏報之責任，依前揭法令自應受處罰，是所訴核不
      足採，被告依前揭稅法及函釋規定處以罰鍰並無違誤此致
      據上論述，本件原處分、訴願決定均無違誤，請求判決如
      被告答辯之聲明。
    理  由
一、按「個人之綜合所得總額，以其全年左列各類所得合併計算
    之．．．第 4 類︰利息所得︰凡公債、公司債、金融債券
    、各種短期票券、存款及其他貸出款項利息之所得︰一、公
    債包括各級政府發行之債票、庫券、證券及憑券。二有獎儲
    蓄之中獎獎金，超過儲蓄額部分，視為存款利息所得。三短
    期票券指 1 年以內到期之國庫券、可轉讓之銀行定期存單
    、銀行承兌匯票、商業本票及其他經財政部核准之短期債務
    憑證。．．．」為行為時所得稅法第 14 條第 1 項第 4 類
    所明定。另關於罰鍰部分，按「納稅義務人應於每年 2 月
    20 日起至 3 月底日止，填具結算申報書，向該管稽徵機關
    ，申報其上一年度內構成綜合所得總額或營利事業收入總額
    之項目及數額，以及有關減免、扣除之事實，並應依其全年
    應納稅額減除暫繳稅額、尚未抵繳之扣繳稅額及可扣抵稅額
    ，計算其應納之結算稅額，於申報前自行繳納。」、「納稅
    義務人已依本法規定自行辦理結算申報，但對依本法規定應
    申報課稅之所得額有漏報或短報情事者，處以所漏稅額 2
    倍以下之罰鍰。」亦分別為行為時所得稅法第 71 條第 1
    項及第 110 條第 1 項所規定。又按「一短漏報所得屬已填
    報扣免繳憑單及緩課股票轉讓所得申報憑單之所得，且無第
    3 項情形者，處所漏稅額 0.2 倍。二短漏報所得非屬已填
    報扣免繳憑單及緩課股票轉讓所得申報憑單之所得，且無第
     3 項情形者，處所漏稅額 0.5 倍。」為財政部 86年 8 月
     16 日修正公布之稅務違章案件裁罰金額或倍數參考表所規
    定。
二、查原告87 年度綜合所得稅結算申報案，經被告初查核定綜
    合所得總額為 4,364,258 元，淨額為 3,864,925 元。惟嗣
    因查獲原告漏報 87 年間源自陳謙吉之系爭利息所得計1,00
    8,7 80 元，乃再核定應補徵稅額302, 982 元，並按所漏稅
    額有無扣繳憑單分別科處 0.2 倍及 0.5 倍罰鍰（計算式：
    302,982 × (1,161 × 0.2 ＋ 1,008,78 0 × 0.5) ÷ 1,
    009,941 ＝ 151,30 0 元，計至百元整）。原告不服，主張
    系爭利息乃訴外人陳謙吉所虛報，其本人未取得該利息，亦
    未取得扣繳憑單等情，申經復查未獲變更，提起訴願亦遭訴
    願決定駁回，遂向本院提起本件行政訴訟之事實，有原告
    87 年度綜合所得稅結算申報書及核定通知書、法務部調查
    局台北市調查處（下稱台北市調處）92 年 1 月 13 日函、
    郭飯麟 90 年 10 月 17 日調查筆錄、臺灣台北地方法院
    91 年度訴字第 105 號刑事判決、臺灣高等法院 93 年度金
    上重訴字第 1 號刑事判決、原告 87 年度利息所得計算明
    細表、陳謙吉日記帳影印資料、原告復查申請書及訴願書等
    各附原處分卷及本院卷足稽，堪認為真實。兩造主要爭執在
    ：原告 87 年間有無自訴外人陳謙吉就取得利息所得
    1,008,780 元？
三、經查：
  (一)訴外人陳謙吉等人利用經營匯豐證券公司業務之便，藉匯豐
    證券公司名義，透過該公司管理部人員，以「錢條」（係匯
    豐證券公司內帳部門以該公司名義收受款項所開具之債權憑
    證，其上並載明所存金額與利率）、「帳上存款」（係以匯
    豐證券公司名義向該公司客戶以保管存摺、印章方式，並約
    定利率等條件而借得款項）等方式，向原告等之不特定多數
    人收受款項、吸收資金，並給付融資利息之事實，經臺北市
    調處查獲上開違反銀行法、證券交易法及逃漏稅捐等不法情
    事，乃移由臺灣台北地方法院檢察署偵查並提起公訴，案經
    臺灣台北地方法院 91 年度訴字第105 號刑事判決及臺灣高
    等法院 93 年度金上重訴字第 1 號刑事判決調查審理屬實
    ，有台北市調處92 年 1 月 13 日函、臺灣台北地方法院
    91 年度訴字第 105 號刑事判決及臺灣高等法院 93 年度金
    上重訴字第 1 號刑事判決，各附卷足佐，足見訴外人陳謙
    吉87年間確有向不特定之個人借錢並支付利息之行為。
  (二)次查，依前揭刑事判決犯罪事實之記載，訴外人陳謙吉等人
    等人係以每 10,000 元每日 3 元之利息（日利率萬分之三
    ），向判決附表所列之不特定多數人（已清償解約客戶不在
    附表內，故實際客戶超過附表所列數目）借款，又匯豐證券
    公司財務部副理郭俊麟 90 年 10月 17 日於臺北市調處之
    調查筆錄中稱，系爭利息均按時計算，如金主要支領利息，
    則從陳謙吉君個人資金以現金支付，如不支領利息，則另開
    立新的錢條交予金主留存，且該項利息支出係分散登記在陳
    謙吉個人之日記帳中，可知陳謙吉個人日記帳之有關金主取
    得利息多寡之記載，即極具客觀證據價值。
  (三)再者，將台北市調處所扣押有關原告系爭利息所得之「錢條
    」及陳謙吉之日記帳，比對被告所提原告 87 年度利息所得
    計算明細表（均附本院卷）3 者之金額數字，發現台北市調
    處函送時漏列扣押資料原告87年4 月14日利息所得140,400
    元，致移送之金額僅為1,008,780 元，而非1,149,180 元。
    是故，有關原告系爭利息所得之金額，參酌比對陳謙吉會計
    之錢條與陳謙吉日記帳之記載，尚屬一致而能相互稽核，再
    參考郭俊麟90年10月17日在臺北市調處之調查筆錄所供：「
    ．．．（問：該利息支出如何登載在陳謙吉個人財務帳冊中
    ？）答：該利息支出，分散登記在陳謙吉個人之日記帳（流
    水帳）中．．．」，可見陳謙吉有關利息之支出，均記載在
    上開錢條及日記帳中，而該等資料之記載相當完整足以對照
    ，更有同案被告之供述可資比對，證據客觀，自具證明力，
    當足以證明本件原告爭執之待證事實。況原告訴訟代理人對
    之復表示：「資料我都已經看過了，我沒有意見。」（本院
    95年6 月27日準備程序筆錄）。從而原告於87年間確有自訴
    外人陳謙吉就取得利息所得1,008,780 元之事實，洵堪認定
    。原告主張並無是項所得，既與查證之事實未符，自屬無足
    憑採。
四、另系爭利息所得，經本院其他法官調閱證物請被告影印再逐
    筆重新核計結果，發現原告87年度利息所得實際上應為
    1,149,180 元，惟被告原依臺北市調處通報之逃漏稅金額統
    計表核定之利息所得僅為1,008,780 元。其誤差，經查乃因
    臺北市調處原函漏列原告87年4 月14日核計之利息140,400
    元，且被告復未依職權調閱相關證物核對所致，惟被告原核
    定對原告並無不利，依行政處分不利益禁止變更原則，自應
    採有利於原告之原核定事實為據。又原告主張相同案情本院
    88年度案件，業經判決撤銷原處分，被告並放棄上訴而確定
    在案，足見本件87年度之認定有疑義等云。然查，原告所指
    本院94簡字第182 號判決撤銷原處分，其主要理由為被告未
    盡舉證責任證明原告自訴外人陳謙吉取得88年度利息之事實
    所致，有該判決附卷足按，而本件則於本院他股承辦相類案
    件之法官調取系爭利息所得之刑事卷證資料後，經本院通知
    被告影印卷證資料，再加以整理核對後始提出，前已述及，
    而該等再經被告提示之卷證資料完整，互可稽對，自足資證
    明原告確有取得系爭87年度利息所得之事實，可知本案與原
    告所舉之前案，被告之舉證方法未盡相同，自難比附援引，
    均附此敘明
五、末查，原告於辦理 87 年度綜合所得稅結算申報時，漏報其
    本人利息及其他所得，被告因之發單補徵稅額 302,982元，
    並依前揭所得稅法第 110 條第 1 項規定，按漏稅額
    302,982 元，分別依其有無扣免繳憑單處以 0.2 倍及 0.5
    倍罰鍰 151,300 元（計算式：302,982 ×(1,161 ×0.2
    ＋ 1,008,780 × 0.5) ÷1,009, 941 ＝ 151,300，計至
    百元止），於法自屬有據。原告主張並無系爭利息所得，不
    應受罰等云，無法採信。
六、綜上，原告於辦理 87 年度綜合所得稅結算申報時，短漏報
    其本人取自訴外人陳謙吉之系爭利息所得計 1,008,780 元
    ，案經台北市調處查獲，通報被告，被告遂依首揭規定補徵
    當年度之綜合所得稅 302,982 元，並依所得稅法第 110 條
    第 1 項規定，按漏稅額 302,982 元，分別依其有無扣免繳
    憑單處以 0.2 倍及 0.5 倍罰鍰 151,300 元，並無違誤，
    復查及訴願決定予以維持，亦無不合。原告仍執前詞訴請撤
    銷，為無理由，應予駁回。
七、本件判決基礎已經明確，兩造其餘主張或陳述，與判決結果
    無影響，不再一一論述。
據上論結，本件原告之訴為無理由，爰依行政訴訟法第98條第3
項前段，判決如主文。
中    華    民    國    95    年   7    月   27     日
                         第六庭審判長法  官  黃  清  光
                                     法  官  許  瑞  助
                                     法  官  陳  鴻  斌
上為正本係照原本作成。
如不服本判決，應於送達後20日內，向本院提出上訴狀並表明上
訴理由，如於本判決宣示後送達前提起上訴者，應於判決送達後
20日內補提上訴理由書（須按他造人數附繕本）。
中    華    民    國    95    年   7    月   27     日
                                     書記官  蔡  逸  萱


司法院資訊處製作；財團法人民間司法改革基金會備份。
